臺灣士林地方法院刑事判決　　　　　　　96年度易緝字第17號
公　訴　人　臺灣士林地方法院檢察署檢察官
被　　　告　壬○○
上列被告因詐欺案件，經檢察官提起公訴（90年度偵字第1374號
）及移送併案審理（臺灣臺北地方法院檢察署92年度偵字第8440
號），因被告於本院準備程序中為有罪之陳述，經本院合議庭裁
定以簡式審判程序審理，本院判決如下：
    主  文
壬○○幫助連續意圖為自己不法之所有，以詐術使人將本人之物
交付，處有期徒刑肆月，如易科罰金以銀元佰元即新臺幣玖佰
元折算壹日。
    事  實
一、壬○○明知提供己有金融機構帳戶之存摺及提款卡得以換取
    現金，且能預見其提供之帳戶有遭他人利用作為詐騙工具之
    可能，竟仍不違其本意，基於幫助詐欺之犯意，以每個帳戶
    新臺幣（下同）3000元之代價，於民國89年3 月間某日許，
    在臺北市大同區○○○路附近，將其於桃園郵局所開立之帳
    號為000000-0號帳戶之存摺、提款卡及密碼，交付與真實年
    籍均不詳成年人所組成之詐欺集團有犯意聯絡之己○○（未
    據起訴），以供該詐欺集團使用，旋由該詐欺集團之真實年
    籍不詳之成年人，先後於89年4 、5 月間，陸續寄送刮刮樂
    廣告傳單，向收信人佯稱刮中獎金並要求先行匯款以領取獎
    金，而指示收信人匯款至與之無詐欺犯意聯絡之壬○○所提
    供之上開帳戶內，致如附表所示之收信人陷於錯誤，而依指
    示連續於如附表所示之時間，分別將如附表所示金額匯入上
    開指定帳戶（各次匯款之時間、金額及匯款人均詳如附表所
    示）內，迨庚○○於匯款後發覺受騙，而於89年4 月10 日
    23時10分許報警處理，旋經警調閱相關開戶及匯款資料，始
    查悉上情。
二、案經庚○○訴由臺北市政府警察局大安分局報請臺灣臺北地
    方法院檢察署呈請臺灣高等法院檢察署核轉臺灣士林地方法
    院檢察署檢察官偵查起訴及移送併案審理，嗣因壬○○於本
    院準備程序中為有罪之陳述，經本院合議庭裁定以簡式審判
    程序審理。
    理  由
一、本件被告壬○○所犯係死刑、無期徒刑或最輕本刑為三年以
    上有期徒刑或高等法院管轄第一審案件以外之罪，其於準備
    程序期日就被訴事實為有罪之陳述，經本院告知簡式審判程
    式之旨，並聽取公訴人及被告之意見後，經合議庭裁定由受
    命法官獨任進行簡式審判程序，是依刑事訴訟法第273 條之
    2 規定，本件之證據調查，不受同法第159 條第1 項、第16
    1 條之2 、第161 條之3 、第163 條之1 及第164 條至第17
    0 條規定之限制，合先敘明。
二、前揭犯罪事實，業據被告壬○○於本院審理中坦承不諱，並
    據被害人庚○○、甲○○、丙○○、丁○○、癸○○、戊○○、乙○○及辛○○○於警詢及偵查中指訴歷歷，且有郵政
    儲金匯業局儲匯處89年4 月28日儲匯字（89）第105 號函所
    檢附之開戶資料、郵政儲金匯業局儲匯處90年5 月22日儲匯
    字（90）第113 號函及郵政儲金匯業局儲匯管理處90年10月
    23 日 儲管字第169 號函所檢附之存提款詳情表、被害人庚○○所提供之刮刮樂廣告傳單、被害人庚○○、甲○○、丙○○、癸○○、丁○○、戊○○、乙○○所提供之郵政國內
    匯款執據等在卷可稽，足徵被告壬○○之上開自白與事實相
    符。
    本件事證明確，被告壬○○之上開犯行洵堪認定，應予依法
    論科。
三、按刑法部分條文業於94年1 月7 日修正，並自95年7 月1日
    施行，而同於95年7 月1 日施行之刑法第2 條規定，係關於
    新舊法比較適用之準據法，其本身無關行為可罰性要件之變
    更，故於95年7 月1 日前揭法律修正施行後，如有涉及比較
    新舊法之問題，即應逕依修正後刑法第2 條第1 項規定，為
    「從舊從輕」之比較（最高法院95年度第8 次刑事庭會議決
    議意旨可資參照），查本件被告壬○○之上開行為至遲於89
    年3 月間完成，是本件被告壬○○行為後，法律已有變更；
    而刑法第339 條詐欺罪之法定刑為「五年以下有期徒刑、拘
    役或科或併科一千元以下罰金」，而被告壬○○行為時之刑
    法第33條第5 款規定罰金最低額為銀元一元，且依罰金罰鍰
    提高標準條例第1 條之規定，將上開罰金之原定數額最高得
    提高為十倍，是被告壬○○行為時之所得科處之罰金刑，經
    折算為新臺幣後，最高額為新臺幣三萬元，最低額為新臺幣
    三元；惟依95年6 月14日增訂公布之刑法施行法第1 條之1
    規定：「中華民國九十四年一月七日刑法修正施行後，刑法
    分則編所定罰金之貨幣單位為新臺幣；九十四年一月七日刑
    法修正時，刑法分則編未修正之條文定有罰金者，自九十四
    年一月七日刑法修正施行後，就其所定數額提高為三十倍。
    但七十二年六月二十六日至九十四年一月七日新增或修正之
    條文，就其所定數額提高為三倍。」，且依95年7 月1 日施
    行之刑法第33條第5 款之規定罰金最低額為新臺幣一千元，
    是被告壬○○上開行為所得科處之罰金刑，最高額為新臺幣
    三萬元，最低額為新臺幣一千元，經比較修正前後規定之結
    果，應認修正後之法律並非較有利於被告，依修正後刑法第
    2 條第1 項之規定，自應適用行為時之法律即修正前之規定
    論處；又刑法第56條連續犯之規定，業於94年2 月2 日修正
    公布刪除，並於95年7 月1 日施行，則被告壬○○之犯行，
    因行為後新法業已刪除連續犯之規定，此刪除雖非犯罪構成
    要件之變更，但顯已影響行為人刑罰之法律效果，自屬法律
    有變更，經比較修正前後規定之結果，應認以修正前之法律
    較有利於被告，依修正後刑法第2 條第1 項之規定，自應適
    用較有利於行為人之法律即修正前之刑法第56條規定論以連
    續犯（最高法院95年第8 次刑事庭會議決議參照），是依上
    開事項予以綜合比較之結果，應認修正後之法律並非較有利
    於被告，依修正後刑法第2 條第1 項之規定，自應整體適用
    行為時之法律即修正前刑法之規定論處。次按，修正前刑法
    第30條原規定：「幫助他人犯罪者，為從犯。雖他人不知幫
    助之情者，亦同。從犯之處罰，得按正犯之刑減輕之。」，
    而修正後刑法第30條則規定：「幫助他人實行犯罪行為者，
    為幫助犯。雖他人不知幫助之情者，亦同。幫助犯之處罰，
    得按正犯之刑減輕之。」，然上開修正意旨乃在明確宣示幫
    助犯採取「限制從屬形式」，且將名詞上易生誤解之「從犯
    」修正為「幫助犯」，但均未影響「幫助犯無獨立性，必以
    正犯有犯罪行為之存在，始能存在」之從屬性質，自不涉及
    罪刑實質內容之變更，而無比較新舊法適用之問題。至上開
    刑法施行法第1 條之1 之規定，係在替代罰金罰鍰提高標準
    條例部分條文，且與適用罰金罰鍰提高標準條例之結果相同
    ，對於被告而言並不生有利或不利之問題，僅係將貨幣單位
    由銀元改為新臺幣，並非法律變更刑度之條文，當無須就新
    舊法加以比較，應逕適用之（臺灣高等法院暨所屬法院95
    年法律座談會刑事類提案第17號研討結果參照），附此敘明
    。
四、核被告壬○○上開所為，係犯刑法第339 條第1 項、第30條
    第1 項之幫助詐欺罪。又刑法上之幫助犯，係對於犯罪與正
    犯有共同之認識，而以幫助之意思，對於正犯資以助力，而
    未參與實施犯罪行為者而言，如未參與實施犯罪構成要件之
    行為，且係出於幫助之意思，提供助力，即屬幫助犯，而非
    共同正犯（最高法院88年度臺上字第1270號判決意旨參照）
    ；查本件被告壬○○所為僅係提供帳戶供他人使用，而依卷
    內現存證據亦無從認定被告壬○○有實際參與詐騙之行為，
    尚難遽認被告壬○○有何基於自己犯罪之意思而遂行詐欺行
    為，自應以幫助詐欺取財罪論處；公訴意旨認被告壬○○係
    犯刑法第339 條第1 項之詐欺取財罪嫌，尚有未洽，然其基
    本事實同一，且經檢察官於本院96年5 月14日當庭變更起訴
    法條，本院自得予以審理。又其幫助他人犯罪，為從犯，應
    依刑法第30條第2 項之規定，按正犯之刑減輕之。又連續幫
    助與幫助連續為不同之犯罪態樣，如基於概括犯意，多次幫
    助他人犯罪，為連續幫助，該幫助者有多次犯罪行為，而如
    以一幫助行為，幫助他人連續犯罪，則為幫助連續，就幫助
    犯而言，僅有一次犯罪行為（最高法院87年度臺上字第3865
    號判決意旨參照）；查被告壬○○僅為一次幫助行為，為己○○及真實年籍均不詳成年人所組成之詐欺集團之連續詐欺
    取財犯行提供助力，應僅成立單一之幫助犯；又渠等先後多
    次詐欺取財犯行，時間緊接，方法相同，觸犯構成要件相同
    之罪名，顯係基於概括犯意反覆為之，應依修正前刑法第56
    條連續犯之規定論以一罪。又公訴意旨雖未敘及就被害人甲○○、丙○○、丁○○、癸○○、戊○○、乙○○及辛○○○部分所涉之詐欺犯行，然此部分事實與起訴之部分，既有
    實質上一罪之關係，應為起訴效力所及，且經檢察官移送併
    案審理，本院自應併予審究。爰審酌被告壬○○雖非實際遂
    行詐欺犯行之人，然其提供帳戶以供他人使用，影響財產交
    易秩序，復於犯後坦承犯行，及其品行、犯罪動機、目的、
    手段、生活狀況、智識程度、犯罪所得及犯罪所生之損害等
    一切情狀，量處如主文所示之刑，並諭知易科罰金之折算標
    準。另被告壬○○行為時之刑法第41條規定：「犯最重本刑
    為三年以下有期徒刑以下之刑之罪，而受六月以下有期徒刑
    或拘役之宣告，因身體、教育、職業或家庭之關係，執行顯
    有困難者，得以一元以上三元以下折算一日，易科罰金。」
    ，而95年7 月1 日施行之刑法第41條第1 項前段則規定：「
    犯最重本刑為五年以下有期徒刑以下之刑之罪，而受六個月
    以下有期徒刑或拘役之宣告者，得以新臺幣一千元、二千元
    或三千元折算一日，易科罰金。」，將得易科罰金之範圍擴
    大為最重本刑五年以下有期徒刑之罪，是被告犯罪後法律已
    有變更，比較新舊法之結果，應認行為後之法律較有利於被
    告，依修正後刑法第2 條第1 項但書之規定，本應適用修正
    後之法律即95年7 月1 日施行之刑法第41條第1 項前段；然
    刑法第41條曾於90年1 月7 日修正，並自同年月10日施行，
    惟該條第1 項前段則規定為：「犯最重本刑為五年以下有期
    徒刑以下之刑之罪，而受六個月以下有期徒刑或拘役之宣告
    ，因身體、教育、職業、家庭之關係或其他正當事由，執行
    顯有困難者，得以一元以上三元以下折算一日，易科罰金」
    ，且依修正前罰金罰鍰提高標準條例第2 條前段（現已刪除
    ）之規定，將上開易科罰金之折算標準就其原定數額提高為
    一百倍折算一日，是該易科罰金折算標準，應以銀元一百元
    至三百元折算一日，經折算為新臺幣後，應以新臺幣三百元
    至九百元折算為一日，而比較90年1 月10日及95年7 月1 日
    施行之刑法第41條第1 項前段規定之結果，應認行為後之90
    年1 月10日施行之法律最有利於被告，依修正後刑法第2 條
    第1 項但書之規定，自應適用最有利於行為人之法律即90年
    1 月10日施行之刑法第41條第1 項前段及修正前罰金罰鍰提
    高標準條例第2 條之規定，諭知易科罰金，並定其折算標準
    。
五、又被告壬○○提供上開帳戶所得之3000元，雖係因犯罪所得
    之物，且屬被告壬○○所有，然業已花用殆盡，業經其供明
    在卷，爰不另為沒收之諭知。
據上論斷，應依刑事訴訟法第273條之1第1項、第299條第1項前
段，刑法第2 條第1 項、第30條、第339 條第1 項，修正前刑法
第56條、90年1 月10日施行之刑法第41條第1 項前段，刑法施行
法第1 條之1 ，修正前罰金罰鍰提高標準條例第2 條，判決如主
文。
本案經檢察官林在培到庭執行職務。
中　　華　　民　　國　　96　　年　　5 　　月　　28　　日
　　　　　　　　　刑事第六庭法　官　黃雅君
以上正本證明與原本無異。
如不服本判決，應於判決送達後10日內向本院提出上訴狀
                            書記官  彭莉婷
中　　華　　民　　國　　96　　年　　5 　　月　　28　　日
附錄本案論罪科刑法條：
中華民國刑法第339條第1項
（普通詐欺罪）
意圖為自己或第三人不法之所有，以詐術使人將本人或第三
人之物交付者，處5 年以下有期徒刑、拘役或科或併科1 千
元以下罰金。
附表：
┌─┬──────┬───────┬────┐
│編│匯  款  人  │ 匯  款  金 額│匯款日期│
│號│            │              │        │
├─┼──────┼───────┼────┤
│一│庚○○      │150000元      │89.04.10│
├─┼──────┼───────┼────┤
│二│甲○○      │80000元       │89.04.13│
├─┼──────┼───────┼────┤
│三│丙○○      │82500元       │89.04.25│
├─┼──────┼───────┼────┤
│四│丁○○      │82500元       │89.04.26│
├─┼──────┼───────┼────┤
│五│癸○○      │82500元       │89.04.25│
├─┼──────┼───────┼────┤
│六│戊○○      │82500元       │89.04.26│
├─┼──────┼───────┼────┤
│七│乙○○      │82500元       │89.05.05│
├─┼──────┼───────┼────┤
│八│辛○○○    │82500元       │89.05.02│
└─┴──────┴───────┴────┘
